【裁判字號】    98,訴,2198
【裁判日期】    990226
【裁判案由】    債務人異議之訴
【裁判全文】
臺灣高雄地方法院民事判決              98年度訴字第2198號
原      告  甲○○
訴訟代理人  郭憲彰律師
被      告  高雄縣岡山鎮農會
法定代理人  乙○○
訴訟代理人  丙○○
上列當事人間債務人異議之訴事件，本院於民國99年2 月9 日言
詞辯論終結，判決如下：
    主  文
本院九十八年度司執字第九一三○九號清償借款強制執行事件對
原告所為之強制執行程序，應予撤銷。
訴訟費用由被告負擔。
    事實及理由
一、原告起訴主張：原告自民國54年間起已在外自立門戶，單獨
    謀生，未與訴外人即被繼承人侯淵源同財共居，是侯淵源於
    89 年12 月31日死亡時，原告自無從知悉侯淵源生前有向被
    告擔任保證人或借貸之情事，迄原告於98年10月16日前往岡
    山郵局提款，經郵局人員告知帳戶內之2 筆定期存款，分別
    為新台幣（下同）1,500,000 元及1,800,000 元，合計
    3,300,00 0元，業經被告聲請本院以98年度司執強字第
    91309 號強制執行案件核發禁止處分之執行命令（下稱系爭
    強制執行事件或系爭強制執行程序），致不能提領，始知悉
    侯淵源生前曾積欠被告債務未清償。惟依新修正民法繼承編
    施行法第1 之3 條第4 項規定，原告既於繼承開始時，因不
    知有繼承債務存在，致未能於法定期間內為限定或拋棄繼承
    ，且與侯淵源間未具有同居共財關係，則若由原告繼續履行
    繼承債務即顯失公平，是原告自以所得遺產為限，負清償責
    任。而侯淵源死後所遺財產尚有土地5 筆及房屋1 棟均未辦
    理繼承登記，且上開遺產足以清償債務，是被告不依法先就
    上開遺產執行，竟逕行就原告個人之財產聲請強制執行，於
    法亦有未合。為此，爰依強制執行法第14條第1 項之規定，
    提起本訴，並聲明：系爭強制執行事件對原告所為之強制執
    行程序應予撤銷。
二、被告則以：依修正前之民法繼承編，係採當然且概括繼承主
    義，本件原告既未在法定期限內，辦理限定繼承或拋棄繼承
    ，依法自應概括繼承被繼承人財產上一切權利及義務。又被
    告前於本院93年度執字第18497 號強制執行事件，已就原告
    繼承之坐落高雄縣岡山鎮○○段2060地號土地聲請拍賣，並
    於扣抵受償2,415,995 元部分，而尚餘4,191,117 元債務未
    清償後，始對原告之自有財產聲請強制執行，是於法並無不
    合，且原告復未舉證證明由其清償債務有何顯失公平之處，
    難認原告之主張有理由等語，資為抗辯，並聲明：駁回原告
    之訴。
三、本件兩造不爭執事項及爭點：
(一)、不爭執事項：
 1、被繼承人侯淵源於87年11月2 日向被告所借4,000,000 元債
    務（訴外人即原告之胞弟侯隆宗為連帶保證人），並未清償
    完畢（下稱系爭借款債務），經被告就被繼承人所有、於93
    年8 月6 日由原告及其他繼承人辦理繼承登記之高雄縣岡山
    鎮○○段2060地號土地聲請強制執行後，經本院以93年度執
    字第18497 號強制執行事件予以拍賣（執行債務人為原告及
    其他繼承人），分配賣得價金後，尚有不足額4,191,117 元
    ，本院乃於95年11月7 日發給被告債權憑證。此有本院93年
    度執字第18497 號強制執行事件拍賣公告、、拍賣通知函、
    拍定通知函、分配表、本院95年11月7 日93年度執字第1849
    7 號債權憑證在卷足憑（見本院卷第27頁至第32頁）。
 2、被繼承人侯淵源於89年12月31日死亡時，原告及其他繼承人
    並未辦理限定繼承及拋棄繼承，有本院91年11月18日（91）
    高貴民忠行字第59060 號函在卷可稽（見本院卷第26 頁 ）
    。
 3、被繼承人侯淵源名下目前尚有高雄縣岡山鎮○○段1256、12
    68、1270、1277、1289地號土地、高雄縣岡山鎮○○路222
    房屋之遺產，原告及其他繼承人尚未辦理繼承登記。
(二)、爭點：
 1、原告以繼續履行系爭債務有顯失公平為由，主張有新修正民
    法繼承編施行法第1 之3 條第4 項規定之適用，而以繼承之
    遺產為限，對被告負清償責任，是否有理？
 2、原告請求撤銷系爭強制執行程序，是否有據？
五、茲就上開爭點，析述本院得心證之理由如下：
(一)、原告以繼續履行系爭債務有顯失公平為由，主張有新修正民
    法繼承編施行法第1 之3 條第4 項規定之適用，而以繼承之
    遺產為限，對被告負清償責任，是否有理？
    按繼承在民法繼承編98年5 月22日修正施行前開始，繼承人
    因不可歸責於己之事由或未同居共財者，於繼承開始時無法
    知悉繼承債務之存在，致未能於修正施行前之法定期間為限
    定或拋棄繼承，且由其繼續履行繼承債務顯失公平者，於修
    正施行後，以所得遺產為限，負清償責任，於98年5 月22日
    修正、同年6 月10日公布之民法繼承編施行法第1 條之3 第
    4 項定有明文。查被繼承人侯淵源於89年12月31日死亡時，
    原告及其他繼承人並未辦理限定繼承及拋棄繼承，有侯淵源
    之戶籍謄本附卷可參，且為兩造所不爭之事實，是本件繼承
    係於民法繼承編98年5 月22日修正施行前開始，可堪認定。
    次查，侯淵源自38年8 月8 日起即設籍於高雄縣岡山鎮○○
    街2 號，直至89年12月31日死亡時為止，而原告於84年6 月
    12日即自高雄市○○區○○路886 巷39號遷入高雄縣岡山鎮
    ○○街197 巷6 之1 號，此有侯淵源及原告之戶籍資料在卷
    可憑（見本院卷第5 頁、第36頁、第103 頁），依上開資料
    顯示，被告於84年以前設籍在高雄市○○區○○路886 巷39
    號開始即未曾與侯淵源共同設籍於同一住所，無從認定被告
    與侯淵源有同居共財之事實，而被告並未能就原告與侯淵源
    於死亡前仍然同居共財或原告於本件繼承開始時已知悉系爭
    借款債務存在之積極、利己事實，提出相關證據供本院參酌
    ，故原告主張其54年間起即已在外自立門戶，單獨謀生，未
    與侯淵源同居共財，於繼承開始時不知有系爭借款債務存在
    等情，尚堪採信，是原告未能於繼承開始時依修正前民法規
    定於期限內為拋棄或限定繼承，就系爭借款債務即無可責性
    可言。又依被告提出之系爭借款債務之借據可知（見本院卷
    第34頁），其連帶保證人為侯隆宗，並非原告，另依被告提
    出系爭借款之借款申請書（見本院卷第100 頁），顯示其借
    款用途僅記載為事業資金，均無從判斷侯淵源向被告申貸本
    件借款與原告有何關聯，參以原告就系爭借款債務未為拋棄
    繼承或限定繼承並無可責性，已如前述，審酌上開各情以觀
    ，如令原告就系爭借款債務負繼續履行之責，堪認有顯失公
    平之情。準此，原告依民法繼承編施行法第1 條之3 第4 項
    規定，主張就系爭借款債務僅以所得遺產為限，負清償之責
    ，洵屬正當。
(二)、原告請求撤銷系爭強制執行程序，是否有據？
    按執行名義成立後，如有消滅或妨礙債權人請求之事由發生
    ，債務人得於強制執行程序終結前，向執行法院對債權人提
    起異議之訴。強制執行法第14條第1 項前段定有明文。又債
    務人異議之訴，係以排除執行名義之執行力為目的，執行名
    義之強制執行程序，進行至執行名義所載債權全部達其目的
    時，始為終結，故執行名義所載債權，未因強制執行全部達
    其目的以前，債務人仍得提起異議之訴。又民法繼承編施行
    法於98年5 月22日增訂第1 條之3 第4 項規定，係為兼顧保
    護債權人及繼承人之權益，於特定條件下，繼承人得以「所
    得遺產為限，負清償責任」，而減輕其責任，繼承人就被繼
    承人之債務仍為債務人而非第三人，如有民法繼承編施行法
    第1 條之3 第4 項所定情形，繼承人即得於強制執行程序終
    結前，向執行法院對債權人提起債務人異議之訴。查被告執
    本院95年11月7 日93年度執字第18497 號債權憑證為執行名
    義（下稱系爭執行名義），聲請本院對原告之財產為強制執
    行，經本院以系爭強制執行事件受理後，以98年9 月16日雄
    院高98司執強字第91309 號執行命令禁止原告收取對岡山郵
    局之存款債權，並禁止岡山郵局對原告為清償，岡山郵局嗣
    於98年9 月23日函覆本院已依上開執行令命就原告所有之3,
    300,000 元存款予以扣押，而系爭強制執行程序因原告於99
    年1 月7 日供擔保停止執行，迄今尚未終結等情，有系爭執
    行名義影本及上開執行命令影本在卷可稽（見本院卷第6 頁
    、第30頁至第31頁），且經本院調取系爭強制執行事件卷宗
    、99年聲字4 號停止執行卷宗核閱屬實，此部分事實，可堪
    認定。系爭執行名義成立後，因民法繼承編施行法修正增訂
    第1 條之3 第4 項規定，原告僅以所得遺產為限，負清償之
    責，亦即原告僅以所得遺產負有限之清償責任，已如前述，
    而侯淵源死亡時既留有高雄縣岡山鎮○○段2060、1256、12
    68、1270、1277、1289地號土地及高雄縣岡山鎮○○路222
    房屋之遺產，原告存放於岡山郵局之存款與上開遺產並無關
    聯，而屬被告之固有財產，則被告於民法繼承編施行法修正
    施行後就屬被告固有財產之岡山郵局存款為強制執行，自屬
    執行名義成立後有妨礙債權人請求之事由發生，原告於系爭
    強制執行程序終結前，請求撤銷系爭強制執行事件所為之強
    制執行程序，洵屬有據。
五、綜上所述，系爭執行名義既因嗣後民法繼承編施行法第1 條
    之3 第4 項增訂之結果，而不得對原告之固有財產為強制執
    行，即有妨礙債權人即被告請求之事由發生。從而，原告依
    強制執行法第14條第1 項規定，提起本件債務人異議之訴，
    請求撤銷系爭強制執行事件所為之執行程序，為有理由，應
    予准許。
六、本件事證已臻明確，兩造其餘攻擊防禦方法及所提之證據，
    經審酌與本院前揭判斷不生影響，爰不一一論述，併此敘明
    。
七、據上論結，本件原告之訴為有理由，依民事訴訟法第78條，
    判決如主文。
中    華    民    國    99    年    2     月    26    日
                  民事第六庭法  官  林書慧
正本係照原本作成。
如不服本判決，應於送達後20日內，向本院提出上訴狀並表明上
訴理由，如於本判決宣示後送達前提起上訴者，應於判決送達後
10日內補提上訴理由書（須附繕本）。
中    華    民    國    99    年    2     月    26    日
                                書記官  史華齡

司法院資訊處製作；財團法人民間司法改革基金會備份。
